【裁判字號】    99,交聲,2655
【裁判日期】    991029
【裁判案由】    交管條例聲異
【裁判全文】
臺灣板橋地方法院交通事件裁定        99年度交聲字第2655號
原處分機關  交通部公路總局新竹區監理所
聲明異議人
即受處分人  甲○○
上列異議人即受處分人因違反道路交通管理處罰條例案件，對於
交通部公路總局新竹區監理所中華民國99年5 月6 日所為之竹監
自字第裁50-ZAQ067563號處分（原舉發通知單號：中華民國97年
12月26日公警局交字第ZAQ067563 號）聲明異議，臺灣新竹地方
法院受理後認無管轄權後移轉管轄至本院（臺灣新竹地方法院99
年度交聲字第341 號），本院裁定如下：
    主  文
異議駁回。
    理  由
一、原處分意旨略以：懸掛有異議人即受處分人甲○○所有之車
    輛號牌「GX-8118」 之自小客車，有於97年10月17日15時24
    分許，行經泰山收費站北上第9 車道時，因「行駛高速公路
    ，於駛進收費站繳費時，未依標誌指示過站繳費（未申裝戶
    行使電子收費車道）」之違規，經內政部警政署國道公路警
    察局第一警察隊泰山分隊員警依科學設備取得違規採證照片
    後，依道路交通管理處罰條例第33條第3 項規定，協助交通
    部臺灣區○道○○○路局泰山收費站填製97年12月26日公警
    局交字第ZAQ067563 號舉發違反道路交通管理事件通知單（
    下稱舉發單），並附前開採證照片逕行舉發，其上明確記載
    應到案處所為新竹區監理所（即本件原處分機關），應到案
    日期為98年1 月25日前；上開舉發單，經向查得異議人受本
    件舉發時之住所地兼車籍地址「新竹縣芎林鄉華龍村3 鄰鹿
    寮坑221 號」為送達，98年1 月5 日由共住前址之同居人員
    即異議人姨母陳美芳蓋印收受，並於98年1 月24日繳付本案
    罰鍰新臺幣（下同）600 元結案。惟異議人嗣後因不服如上
    舉發交通違規，先後2 次提出不服申述，經原處分機關再予
    查證結果，依所得事證，仍認定異議人應予裁罰，乃請求原
    處分機關於99年5 月6 日掣開竹監自字第裁50-ZAQ067563號
    裁決書，並向異議人99年3 月23日始遷入之現時住所地「臺
    北縣三重市○○○路5 號17樓之2 」為送達，99年5 月12日
    依法寄存送達上址所在地之郵務單位即三重正義郵局；異議
    人則於99年5 月27日向原處分機關提起聲明異議。
二、異議人聲明不服意旨則稱：伊所有之車牌號碼「GX-8118」
    號自小客車，廠牌為三陽、車身顏色為紅色，前因出廠時久
    ，又伊平日疏於保養，致該車車齡老舊、車況甚差，如欲整
    修須花費甚鉅，復因伊至外地工作，平日少有返家，故近2
    年來即該該車停放路旁閒置，並無任何駕駛行為，詎泰山收
    費站以伊所有之車號「GX-8118」 號車，於97年10月17日通
    過該收費站ETC 車道時，有違反道路交通管理處罰條例第33
    條第3 項規定之事實而填單舉發，並為原處分機關裁處罰鍰
    ；伊確無於97年10月17日駕駛車號「GX-8118」 號車通過泰
    山收費站ETC 車道之行為，本案違規實則係他人偽造車牌後
    所為；且伊因不服如上舉發違規，有向原處分機關提出申述
    ，但該機關以無理由而予駁回；嗣後竟又據前開事實，認定
    伊有使用因逾期受檢而遭註銷之牌照行駛之行為，科處伊罰
    鍰【本院按：此部分，原裁決書文號係98年6 月30日竹監自
    字第裁00-000000000號，核非異議人於本案聲明異議時指明
    之竹監自字第裁50-ZAQ067563號原處分事項，附此敘明】；
    況伊有提出車號「GX-8118」 號自小客車相關資料請求原處
    分機關查明，然原處分機關未就本案裁罰之違規事實加以舉
    證，亦未調閱相關證物核對，遽認伊所陳不服情詞係無理由
    ，而予裁處罰鍰600 元，原處分顯屬有誤，應予撤銷等云云
    。
三、經查：
(一)、按汽車行駛於應繳費之公路、橋樑、隧道或輪渡，不依規定
    繳費者，處汽車所有人或駕駛人新臺幣3,000 元以上6,000
    元以下罰鍰，並追繳欠費；汽車行駛於高速公路、快速公路
    或設站管制之道路，有其他違反管制規定之行為，處駕駛人
    600 元以上1,200 元以下罰鍰，道路交通管理處罰條例第27
    條第1 項、第33條第3 項定有明文。次查「行經高速公路收
    費站未依規定繳費」，可援依道路交通管理處罰條例第27條
    第1 項之規定處罰，雖無疑義；惟另對於行經高速公路收費
    站，未依高速公路及快速公路交通管制規則第23條規定及相
    關標誌標線指示行駛過站者，如非電子收費使用者行駛電子
    收費車道或未持用回數票行駛回數票專用道等，則依道路交
    通管理處罰條例第33條第3 項規定處罰，業已明確於違反道
    路交通管理事件統一裁罰基準表規定備註說明。再按汽車駕
    駛人之行為有行經設有收費站之道路，不依規定停車繳費，
    當場不能或不宜攔截製單舉發者，得逕行舉發；且第1 項逕
    行舉發，應記明車輛牌照號碼、車型等可資辨明之資料，以
    汽車所有人為被通知人製單舉發，道路交通管理處罰條例第
    7 條之2 第1 項第6 款、第4 項亦均有明定。第按「本條例
    之處罰，受舉發違反道路交通管理事件之受處罰人，認為受
    舉發之違規行為應歸責他人者，應於舉發違反道路交通管理
    事件通知單應到案日期前，檢附相關證據及應歸責人相關證
    明文件，向處罰機關告知應歸責人，處罰機關應即另行通知
    應歸責人到案依法處理。」，此觀道路交通管理處罰條例第
    85條第1 項前段規定甚明。
(二)、查本件原處分機關以懸掛異議人所有之車輛號牌「GX-8118
    」號自小客車，於舉發單所載時間、地點，有如上違規行為
    ，其所據事證，有本件第ZAQ067563 號舉發單、違規採證照
    片（非彩色）1 幀與交通部臺灣區○道○○○路局電子收費
    服務單一案件查詢交易明細表1 紙在卷（見臺灣新竹地方法
    院99年度交聲字第341 號卷第25至26頁，即原舉發之交通部
    國道高速公路局泰山收費站99年6 月11日高泰業字第099000
    1529號函所附存查聯、採證照片及查詢交易明細表；另以下
    簡稱為新竹地院99交聲341 卷）。
(三)、其次，上開逕行舉發違規之通知，有向異議人受舉發時之住
    所地「新竹縣芎林鄉華龍村3 鄰鹿寮坑221 號」以為送達，
    98年1 月5 日送達上址，因未獲會晤應受送達之異議人本人
    ，而由共住該址而具有辨別事理能力得受領文書之異議人姨
    母陳美芳蓋印收受，且於98年1 月24日依超商代收方式繳結
    本案違規罰鍰600 元，同有卷附舉發單送達證書影本（參新
    竹地院99交聲341 卷第26頁反面）、超商代收查詢報表（參
    新竹地院99交聲341 卷第10頁）及原處分機關99年5 月31日
    查列車輛號牌「GX-8118」 之違規查詢報表（參新竹地院99
    交聲341 卷第9 頁）可稽。至異議人因不服首開舉發單所載
    違規事實，先後於98年12月22日、99年1 月18日，以電子信
    件方式向原處分機關提出申述並請求再予調查（至異議人陳
    明不服意旨與原處分機關更行調查函復說明之整體情狀，則
    詳如下列(四)、(五)之記述）；且異議人對於本案再行查證結果
    仍認定其有如上違規，應予歸責裁罰一節，並未甘服，原處
    分機關遂於99年5 月6 日掣開竹監自字第裁50-ZAQ067563號
    裁決書，裁處異議人罰鍰600 元，並於99年5 月12日寄存至
    異議人受裁決時之住所地即「臺北縣三重市○○○路5 號17
    樓之2 」以為送達，有該裁決書、送達證書在卷可憑（參新
    竹地院99交聲341 卷第5 頁、第12頁反面）；異議人則於99
    年5 月27日向原處分機關提出聲明異議（參原處分機關所提
    本案意見書所載，見新竹地院99交聲341 卷第7 頁）。
(四)、是異議人因不服本案舉發違規，經向原處分機關先後提出不
    服申述，其申述意旨如下：
１、98年12月22日不服陳述以：伊車號GX-8118 之小客車業已註
    銷車牌遺失多時，經向新竹湖口警察局報案警察稱已註銷之
    車子，無須報案，不會有任何問題，拒不受理。伊深信人民
    保母所言，惟嗣後有關97年10月17日第ZAQ067563 號罰單確
    非伊所駕駛，亦非伊之自小客車，請調閱採證照片查證，並
    將該罰單撤銷等語（參新竹地院99交聲341 卷第14頁）。
２、又於99年1 月18日，再申述不服事由以：緣聲明異議人所有
    之車牌號碼GX-8118 、廠牌為三陽、排氣量為1590CC、車身
    顏色為紅色之自小客車，因自西元1994年出廠以來已逾十幾
    年，再加上異議人平日疏於保養，致使車齡老舊、車況甚差
    ，如欲修理檢整即須支付鉅額費用，故異議人96年7 月後即
    將該車停放新竹縣湖口鄉○○路○ 段與漢陽街口閒置，並無
    任何駕駛之行為；本案係對異議人不利之裁罰行政處分，原
    處分機關應對據為裁罰基礎之事實詳加查明，並應於當事人
    有利及不利之情形，一律注意，關於第ZAQ067563 號罰單及
    貴所因此舉發第000000000 號罰單所述行駛泰山收費站ETC
    裁罰事宜，伊絕無駕駛該車於97年10月17日行經泰山收費站
    ，請調閱行駛該收費站罰單之照片比對伊原車登記小客車之
    款式、顏色等，如事實不符，懇請撤銷裁罰等語（參新竹地
    院99交聲341 卷第13頁）。
(五)、上列(四)記載之異議人陳明不服情詞，經原處分機關函轉請原
    舉發之交通部臺灣區○道○○○路局泰山收費站，以及原舉
    發機關之業務所屬上級主管機關即交通部臺灣區○道○○○
    路局各再行查證後，先後函復詳敘本案舉發違規認定異議人
    應予歸責裁罰所憑事由，均詳如下說明：
１、交通部國道高速公路局泰山收費站以99年1 月7 日高泰業字
    第0990000044號函復以：「一、依據貴所98年12月24日竹監
    自字第0982502193號函轉甲○○君98年12月22日申訴單辦理
    。二、旨揭GX-8118 號車因逾檢遭註銷，惟仍持有該號牌，
    另『使用牌照稅法』規定，牌照逾檢註銷，在被查獲使用（
    含停放及行駛）公共道路時，將被依該法第28條規定補稅處
    罰；當車牌遭人移用懸掛他車時，復依第31條規定，將被處
    以應納稅額2 倍之罰鍰。三、由前揭相關規定可知，車輛或
    號牌遺失，應儘速向警察機關報案並向監理單位登記（本案
    因違規在先與報案時間並無連密性），如此遺失之後所產生
    之交通違規、稅、費等始能證明與車主無關；倘供他人行駛
    即是車主未善盡車輛管理與未依法申辦異動之責。四、…(一)
    查台端所有GX-8118 號車輛，因未申報停止使用亦未參加定
    期驗車，業經監理機關以逾檢要件，逕行註銷牌照在案，依
    法已註銷牌照之車輛，已不得行駛於路上，又台端號牌遺失
    雖於事後向警察機關報案，惟與違規時間並無連密性，且未
    向監理機關辦妥異動登記，此任由其遺失行為，已有未盡保
    管之責，…」等語（參新竹地院99交聲341 卷第28頁正至反
    面【正本】；同該卷第16頁正至反面【影本】）。
２、又，交通部臺灣區○道○○○路局亦有於99年3 月22日以業
    字第0996002506號函，查復說明異議人指陳不服之97年10月
    17日第ZAQ067563 號罰單舉發GX-8118 號車過泰山收費站ET
    C 車道一案情形，其係謂：「…二、按『汽車牌照包括號牌
    、行車執照及拖車使用證，為行車之許可憑證，由汽車所有
    人向公路監理機關申請登記，…後發給之。』、『汽車牌照
    不得偽造變造或矇領，並不得借供他車使用或使用他車牌照
    行駛。』、『汽車號牌之一面或二面如遺失或損壞時，汽車
    所有人應向當地公路監理機關，重新申請牌照。但汽車號牌
    遺失者，應檢附警察機關車牌遺失證明單。』、『汽車牌照
    不需使用時，得向公路監理機關申請繳銷。』為道路交通安
    全規則第8 條前段、第10條、第13條第1 項及第32條第2 項
    分別定有明文。是以，車輛於註（繳）銷牌照後，應將號牌
    還繳，倘號牌遺失亦應儘速向警察機關取得車牌遺失證明單
    ，並向監理機關辦理車牌失竊登記，如此遺失之後所產生之
    交通違規、稅、費等始能證明與車主無關，此為公路監理機
    關基於建立汽車管理制度之需求，依法課予汽車所有人辦理
    各項車籍異動之義務，…。三、查台端旨號車因未參加定期
    檢驗而遭註銷牌照處分，此與車輛所有人主動表示已無使用
    該車或號牌意願而辦理繳銷、註銷、報廢等登記者有別。暫
    不論本逕行舉發違規號牌車輛與原車籍是否相符，惟就該號
    牌無因未繳回，原則上仍以號牌持領人即車籍登記名義人為
    舉發對象。雖台端指稱車輛老舊，早已閒置路旁並未行駛等
    云云，然就台端任憑車輛棄置路旁而不受檢或辦理報廢行為
    ，致遭註銷牌照，顯違反行政法上應作為之義務在先。又台
    端怠於98年12月25日辦理車牌失竊登記，其距96年10月2 日
    遭註銷牌照已逾1 年之久，是以，期間旨揭日期所生違規，
    台端難謂無責，爰本舉發與泰山收費站、新竹區監理所等之
    認事用法，揆諸前揭法令規定，並無不當。四、綜上，本案
    囿於相關法令，爰未便同意撤銷舉發單…」等語（參新竹地
    院99交聲341 卷第22頁正至反面【正本】）。
３、原舉發之交通部臺灣區○道○○○路局泰山收費站再於99年
    4 月21日以高泰業字第0990001080號函復略謂：「有關GX-8
    118 號車不服被舉發於97年10月17日過本站ETC 車道，違反
    道路交通管理處罰條例第33條第3 項舉發單（單號：ZAQ067
    563） 計1 件，……二、本案交通部臺灣區○道○○○路局
    99年3 月22日業字第0996002506號函及本站99年1 月7 日高
    泰業字第0990000044號函復在案，關於逾檢註銷之車輛，不
    論車型是否相符，牌面未繳回，號牌仍持有，亦無任何處置
    作為，本站無法認定，尚難撤單，仍請依規定卓處。」等語
    （參新竹地院99交聲341 卷第29頁正面【正本】）。
(六)、第次，異議人於本案聲明異議事件，經到庭稱述以：「（異
    議的理由？）如同異議狀；（系爭車牌是你所有？）是；（
    現在車牌何在？）被偷走，我去警局備案時，警察幫我查，
    他說我的車牌已經被註銷了，…；（你是何時到哪個警局去
    報案？）在湖口，我不知道是哪個警局，是在勝利路上的警
    局，是派出所，應該是在97年9 月26日；（你沒有想到車牌
    遺失有可能會被人家拿去使用？）因為我想說已經被註銷，
    所以不會再牽涉到我；（你哪時發現車牌不見？）就是97年
    9 月26日當天；（你的車子是放在你的戶籍地？）我放在我
    服役的軍營的外面，但是我很少開；（你是在哪裡服役？）
    新竹縣湖口，我看到馬上去報案；（陳美芳是誰？）我阿姨
    ，是她去繳誤闖ETC 的違規罰金；（你阿姨有無看過你的車
    ？）有；（你阿姨看到誤闖ETC 的照片，難道都沒有懷疑那
    不是你的車？）這段我不清楚，因為我是收到1 萬多元的罰
    單，我才去調照片，之前我根本就不知道我阿姨有去交錢，
    我也不知道有那張罰單的存在；（你到底是認為說車牌被盜
    用，還是被偽造？）應該是被盜用；（你是否知道有被盜用
    之後，你有無去問過你阿姨，為何要幫你交錢？）無。」等
    語（參臺灣新竹地方法院99年7 月12日訊問筆錄，見新竹地
    院99交聲341 卷第38頁反面至39頁反面）。
(七)、而觀諸異議人自94年4月14日起迄於99年3 月23日辦理登記
    遷入現在住所地即三重市址事項以前之期間，異議人住所地
    址均係登載為「新竹縣芎林鄉華龍村3 鄰鹿寮坑221 號」，
    有異議人之個人基本資料查詢表、遷徙紀錄及全戶戶籍資料
    查詢結果表均在卷可憑（參新竹地院99交聲341 卷第32至35
    頁、第43頁）；又本件第ZAQ067563 號舉發單，經向異議人
    受舉發時所在之住所即新竹縣址為郵務送達時，由共住該址
    之異議人阿姨陳美芳代為收受，有本件舉發單送達證書影本
    1 紙附卷可證（參新竹地院99交聲341 卷第26頁反面），且
    據異議人自承首開舉發違規，已為其阿姨陳美芳於98年1 月
    24日自行繳付罰鍰清結（參上開新竹地院99年7 月12日訊問
    筆錄）；另參以異議人因旨述行為，由原處分機關另行填單
    舉發有「使用註銷牌照行駛」之違規，並於98年6 月30日掣
    開竹監自字第裁00-000000000號裁決書，裁處異議人罰鍰10
    ,800元，經向異議人受裁決時之住所地即新竹縣址為送達，
    同據該處所共居之異議人親屬即阿姨陳美芳蓋印收受，此為
    原處分機關提出另案舉發單、裁決書與送達證書【均影本】
    在卷可憑（見新竹地院99交聲341 卷第11至12頁），異議人
    亦陳明以：伊有收到1 萬多元的罰單等語（參上述新竹地院
    99年7 月12日訊問筆錄）。是衡酌如上各情，堪悉本案第ZA
    Q067563 號舉發單所載異議人有首開違規行為時，異議人與
    其後收受本件舉發文書暨另案裁決文書送達之陳美芳間，2
    人係屬共居同址之姨、甥關係，且彼此所具親屬情誼尚非疏
    淺。然而，依異議人如上稱述，其姨母陳美芳於收悉另案裁
    處罰鍰10,800元之交通事件文書後，尚有轉知異議人俾供其
    依時到案辦理等積極舉措；惟就本件違規舉發單暨採證照片
    之送達，嗣後其尚自行依超商代收方式為異議人繳結本案罰
    鍰600 元等事項，竟又隻字未提，而令異議人全然不知有首
    開交通違規舉發情事，核與社會通常之人所具合理觀念及關
    係密切之親屬間來往交誼生活常習，均顯不相符。
(八)、此外，異議人亦陳述略謂：伊阿姨陳美芳有看過伊的車等語
    ，則異議人姨母於收悉本案舉發單並附違規採證照片時，已
    可發現採證照片內懸掛違規車輛號牌「GX-8118」 之車身上
    ，於車體前方明顯顯示「Ford」【福特廠牌】字樣，此與異
    議人所有之號牌「GX-8118」 原向車籍監理機關辦理登載汽
    車車身為三陽廠牌之車籍事項（參新竹地院99交聲341 卷第
    36頁之車號查詢汽車車籍表），二者已見有不一之情狀；復
    衡酌異議人自陳：伊於97年9 月26日當天就發現該「GX-811
    8」號牌不見，並前往派出所報案等語（見上開99年7 月12
    日訊問筆錄），徵諸常情，異議人姨母於98年1 月5 日收悉
    本案舉發單附採證照片之送達後，自當可發現前開不一致情
    事，本應迅速通告使異議人知曉以及時到案辦理，防免異議
    人因此受致裁處應繳付罰鍰之財產上不利益；惟異議人就此
    部分之經歷，則稱以：這段伊不清楚，之前伊根本不知道伊
    阿姨有去交錢，伊也不知道有那張罰單存在等語（見上開99
    年7 月12日訊問筆錄），則依異議人所述，其姨母於收受本
    案旨開違規舉發單暨採證照片後，並未有任何轉知通告異議
    人之作為，尚且由其姨母自行於98年1 月24日依超商代收方
    式繳結本案違規罰鍰，在在有悖於社會合理通念。
(九)、循據上述，異議人始終否認關於本案舉發單所載之懸掛其所
    有車輛號牌「GX-8118」 號自小客車，有在首開時、地，行
    經國道高速公路泰山收費站北上第9 車道不依規定繳費之違
    規，其應予歸責並受裁罰；異議人亦明確稱述以：其姨母陳
    美芳有看過其車號「GX-8118」 號自小客車，知悉該車外觀
    情狀，是以，於異議人姨母收悉如上舉發單及採證照片之際
    ，自應有迅即通知異議人，使其得及時向原處分機關到案辦
    理，以避免受致罰鍰裁處之各該積極因應作為；然而，衡諸
    本案違規舉發單及採證照片，經向應受舉發時之異議人住所
    地新竹縣址送達，並由異議人姨母收受，嗣由其姨母依時繳
    結罰鍰等交通違規事件辦理程序所示客觀情狀，暨異議人於
    知悉其號牌「GX-8118」 有使用懸掛在其他自小客車上行駛
    之事後，就其姨母為何要幫其繳付罰鍰一節，卻又未予詳加
    聞問，（參前稱新竹地院99年7月12日訊問筆錄之記載），
    猶不置可否，可悉異議人如上舉措之呈現，核與常情自有未
    合。從而，本件異議人旨開不服陳明情詞，仍無從採信為其
    有利認定。
(十)、綜上所論，本件懸掛異議人所有之車輛號牌「GX-8118」 號
    自小客車，有於首開時間、地點，行經國道高速公路泰山收
    費站北上第9 車道，未依規定繳費之客觀行為，有違規採證
    照片1 幀在卷可憑，堪信為真，且此一客觀行為，係因異議
    人之重大過失所肇致，自有可歸責於異議人之事由。從而，
    前揭道路交通管理處罰條例第33條第3 項所定客觀違規行為
    暨應受處分人之主觀責任要件等事項，均屬具備，並據原處
    分機關提出如上各該事證翔實說明在卷，準此，本案違規事
    證明確，原處分機關依法裁處異議人罰鍰600 元，尚無違誤
    。本件異議為無理由，予以駁回。
據上論斷，應依道路交通事件處理辦法第18條，裁定如主文。
中    華    民    國    99    年    10    月    29    日
                        交通法庭法  官  黎錦福
上列正本證明與原本無異。
如不服本裁定，應於裁定送達後5 日內敘明抗告理由，向本院提
出抗告狀。
                                書記官  蔡麗春
中    華    民    國    99    年    10    月    29    日

司法院資訊處製作；財團法人民間司法改革基金會備份。
